臺灣高等法院刑事判決　　　　　　　　96年度上訴字第1374號
上　訴　人
即　被　告　甲○○
選任辯護人　董德泰律師
　　　　　　王迪吾律師
上列上訴人因違反槍砲彈藥刀械管制條例案件，不服臺灣士林地
方法院95年度訴字第962號，中華民國96年1月31日第一審判決（
起訴案號：臺灣士林地方法院檢察署95年度偵字第6463號），提
起上訴，本院判決如下：
    主  文
上訴駁回。
甲○○緩刑肆年。
    事  實
一、甲○○明知未經主管機關許可，不得持有空氣槍，然因對槍
    枝好奇及平時為驅趕小鳥之用，竟基於持有空氣槍之概括犯
    意，自民國94年6 月間起至同年12月間止，連續2 次在臺北
    縣三重市重新橋（起訴書誤載為中興橋）橋下疏洪道附近之
    跳蚤市場，向真實年籍姓名不詳之人，以每枝新臺幣（下同
    ）8,000 元至1 萬2,000 元不等之價格，第1 次購買2 枝空
    氣槍、第2 次購買4 枝空氣槍，合計共購得如附表所示具有
    殺傷力之空氣槍6 枝、可供上述空氣槍發射用之鋼珠1 袋（
    非屬管制之彈藥）及供作發射動能之瓦斯鋼瓶8 瓶後，將上
    開物品藏放在臺北縣淡水鎮忠山里中洲子4 號舊居處所旁之
    未設門牌新建鐵皮屋房間衣櫃內，未經許可而持有之。嗣因
    臺北市政府警察局文山第二分局員警接獲檢舉，於95年5 月
    10日下午3時許，持台灣士林地方法院法官核發之以王立生
    （甲○○之哥哥）為搜索對象之搜索票，前往上址執行搜索
    ，於警方尚不知孰為犯罪人時，先由當時在場之王鄭彩舫（
    甲○○之母親）於下午3時0分31秒，以家用電話00000000號
    連絡甲○○使用之0000000000號行動電話後，經甲○○告知
    王母上揭空氣槍為其所有及藏放之處所，請王鄭彩舫代其向
    警方自首並報繳槍枝，坦承犯罪，再由王鄭彩舫引導執行搜
    索警員至藏放空氣槍之鐵皮屋，於鐵皮屋之房間衣櫃內，取
    出並扣得如附表所示之具有殺傷力之空氣槍6枝及甲○○所
    有、供空氣槍使用之鋼珠1袋及瓦斯鋼瓶8瓶，始悉上情。甲
    ○○嗣並接受法院之裁判。
二、案經臺北市政府警察局文山第二分局報請臺灣士林地方法院
    檢察署檢察官偵查起訴。
    理  由
壹、程序方面：本件搜索程序是否合法？因而取得之證物其證據
    能力為何？
一、按刑事訴訟法第158 條之4 明定：「除法律另有規定外，實
    施刑事訴訟程序之公務員，因違背法定程序取得之證據，其
    有無證據能力之認定，應審酌人權保障及公共利益之均衡維
    護。」。復按刑事訴訟，係以確定國家具體之刑罰權為目的
    ，為保全證據並確保刑罰之執行，於訴訟程序之進行，固有
    許實施強制處分之必要，惟強制處分之搜索、扣押，足以侵
    害個人之隱私權及財產權，若為達訴追之目的而漫無限制，
    許其不擇手段為之，於人權之保障，自有未周，故基於維持
    正當法律程序、司法純潔性及抑止違法偵查之原則，實施刑
    事訴訟程序之公務員不得任意違背法定程序實施搜索、扣押
    ；至於違法搜索扣押所取得之證據，若不分情節，一概以程
    序違法為由，否定其證據能力，從究明事實真相之角度而言
    ，難謂適當，且若僅因程序上之瑕疵，致使許多與事實相符
    之證據，無例外地被排除而不用，例如案情重大，然違背法
    定程序之情節輕微，若遽捨棄該證據不用，被告可能逍遙法
    外，此與國民感情相悖，難為社會所接受，自有害於審判之
    公平正義。因此，對於違法搜索所取得之證據，為兼顧程序
    正義及發現實體真實，應由法院於個案審理中，就個人基本
    人權之保障及社會安全之維護，依比例原則及法益權衡原則
    ，予以客觀之判斷，亦即宜就(一)違背法定程序之程度。(二)違
    背法定程序時之主觀意圖（即實施搜索、扣押之公務員是否
    明知違法並故意為之）。(三)違背法定程序時之狀況（即程序
    之違反是否有緊急或不得已之情形）。(四)侵害犯罪嫌疑人或
    被告權益之種類及輕重。(五)犯罪所生之危險或實害。(六)禁止
    使用證據對於預防將來違法取得證據之效果。(七)偵審人員如
    依法定程序，有無發現該證據之必然性。(八)證據取得之違法
    對被告訴訟上防禦不利益之程度等情狀予以審酌，以決定應
    否賦予證據能力（最高法院93年臺上字第664 號判例參照）
    。
二、查臺北市政府警察局文山第二分局偵查隊偵查佐李歐家興（
    原名歐家興，嗣調任內政部入出國及移民署）等人，於95年
    5月10日下午3時許，持台灣士林地方法院法官核發之搜索票
    ，前往臺北縣淡水鎮忠山里中洲子4號搜索，其搜索票上受
    搜索人姓名欄記載「王立生」，而搜索範圍欄係記明「臺北
    縣淡水鎮忠山里中洲子4號」，並未另外載明上址旁之未設
    門牌新建鐵皮屋，而中洲子4號該址係一老舊磚造房屋，與
    鄰近之未設門牌新建鐵皮屋並未相連結，明顯非同一處所，
    且並無在場人即被告母親王鄭彩舫同意就該鐵皮屋進行搜索
    之相關記載，此有本院95年5月10日所核發之95年度聲搜字
    第541號搜索票及搜索、扣押筆錄各1份附卷可稽，詰之證人
    李歐家興於本院審理時則證稱：當日搜索地點之門牌是舊的
    房子，而王鄭彩舫是帶我們去比較新且沒有掛門牌之房子，
    在房間衣櫃內自行取出槍枝等語明確，準此足認本件搜索之
    合法性已有可議之處。惟查，扣案之6枝空氣槍經鑑驗後，
    認皆係具有殺傷力之空氣長槍（理由詳後述），被告復坦承
    該扣案6枝空氣槍係其所持用，堪認係認定本案犯罪之重要
    證據，且被告未經許可持有之空氣槍數量高達6枝，已對不
    特定大眾之生命、身體安全構成威脅，如僅因證人李歐家興
    等人因逾越搜索票之應加搜索範圍，使搜索過程或取得證據
    之方法產生瑕疵，即逕將搜索所得證物完全排除不用，勢將
    嚴重影響社會安全及公共利益。況且，本案被告對於證人李
    歐家興等人之搜索並未強力抗拒，甚至主動交出空氣槍、鋼
    珠及瓦斯鋼瓶，縱令上開取槍過程違法，惟現場對該獨立鐵
    皮屋有管領力之證人王鄭彩舫係自願配合取出槍枝，及之後
    到場之被告亦願意自首，業經證人王鄭彩舫於本院審理時結
    證無訛，足見員警係隨同證人王鄭彩舫前往取出槍枝，而非
    出於惡意故為違法之搜索，本院審酌上情，認為本件搜索程
    序之瑕疵，僅屬輕微，對於被告基本人權之妨害尚非重大，
    是該等不法取得之空氣槍、鋼珠及瓦斯鋼瓶，本院依刑事訴
    訟法第158條之4規定，權衡人權保障及公共利益之維護，當
    以公共利益優先，應認本件扣案之上開證物，均有證據能力
    。
貳、實體方面：
一、上訴人即被告上揭未經許可持有空氣槍之事實，迭據被告甲
    ○○於警詢、檢察官偵查、原審及本院審理時自白不諱，並
    經證人王鄭彩舫、李歐家興結證明確，復有95年5月10日搜
    索扣押筆錄、現場暨扣案物品照片20張及中華電信股份有限
    公司市內電話00000000號通話明細報表1份附卷可按，另有
    如附表所示之空氣槍6枝、鋼珠1袋、瓦斯鋼瓶8瓶扣案可資
    佐證，該扣案之空氣槍、鋼珠、瓦斯鋼瓶，經送請內政部警
    政署刑事警察局鑑定結果認為：送鑑之6枝空氣槍均係空氣
    長槍，以中型高壓氣體鋼瓶為發射動力，機械性能良好，裝
    填金屬彈丸發射後，單位面積動能分別如附表所示；送鑑之
    鋼珠1袋，認均係直徑約8mm之金屬彈丸；送鑑之瓦斯鋼瓶8
    瓶，認均係外接式高壓氣體鋼瓶，此有內政部警政署刑事警
    察局95年8月3日刑鑑字第0950068336號槍彈鑑定書1份在卷
    足憑，又依上開槍彈鑑定書所附之殺傷力之相關數據所載為
    ：美國軍醫總署定義：彈丸撞擊動能達58呎磅（約為78.6
    焦耳），則足以使人喪失戰鬥能力。內政部警政署刑事警
    察局對活豬作射擊測試結果，彈丸單位面積動能達24焦耳/
    平方公分，則足以穿入豬隻皮肉層。依日本科學警察研究
    所之研究結果，彈丸單位面積動能達20焦耳/平方公分，則
    足以穿入人體皮肉層，另訊之被告亦自承曾經使用扣案之空
    氣槍去打小鳥，堪認扣案之空氣槍6 枝均具有殺傷力，至為
    灼然，足徵被告之自白與事實相符。
二、被告辯稱：我購買的時候，不知道這是犯法的云云，辯護人
    另辯以：被告購買槍枝的時候，主觀上沒有持有具殺傷力空
    氣槍的犯意，他當時以為買到的是玩具槍云云。惟按：除有
    正當理由而無法避免者外，不得因不知法律而免除刑事責任
    ，刑法第16條前段定有明文。我國係槍枝管制之國家，政府
    亦曾於媒體宣導，曉諭民眾主動報繳槍枝，被告自無法推諉
    不知。又扣案之空氣槍係金屬槍管，以瓦斯為動力，以鋼珠
    作彈丸，具有相當的動能，持之射人，可造成相當的傷力甚
    明。此與玩具槍係塑膠槍管，僅以撞針推動，以BB彈作為彈
    丸，不易造成人身傷害，截然有別。被告、辯護人所辯，自
    不可採。綜上所述，本件事證明確，被告犯行洵堪認定，應
    依法論科。
三、按自首祇以在犯罪未發覺前，自行申告其犯罪事實於該管公
    務員，而受法律上之裁判為要件，至其方式係用言詞或書面
    ，以及係自行投案或託人代行，係直接向偵查機關為之，抑
    向非偵查機關請其轉送，均無限制（最高法院24年上字第11
    62號判例參考）。查證人李歐家興等人持以「王立生」為對
    象之搜索票，前往「臺北縣淡水鎮忠山里中洲子4號」搜索
    時，因搜索之對象並非被告本人，實難謂員警已對被告持有
    空氣槍之犯罪事實產生合理之懷疑，且證人李歐家興到達搜
    索地點時，隨即由證人王鄭彩舫於下午3時0分31秒，以家用
    電話00000000號連絡被告使用之0000000000號行動電話，通
    話時間37秒，被告將空氣槍之藏放處所告知母親王鄭彩舫，
    並囑託代向前來搜索之警方自首，並報繳所持有之上揭空氣
    槍，嗣王鄭彩舫又於同日下午3時24分46秒以電話聯絡被告
    ，詢問已否返家，通話時間為5秒之事實，業經證人王鄭彩
    舫於原審審理時結證在卷，且證人王鄭彩舫確於第1通電話
    通話後，隨即帶同警員前往搜索地址旁之鐵皮屋房間衣櫃內
    ，當場起獲空氣槍6枝、鋼珠1袋及瓦斯鋼瓶8瓶，此復經證
    人李歐家興及王鄭彩舫於原審審理時結證屬實，故被告主動
    報繳系爭槍枝之前，尚不能謂警方已發覺被告有持有槍枝之
    犯行，揆諸上揭判例要旨，被告對於未發覺之罪囑託證人王
    鄭彩舫主動報繳其持有之全部槍枝，並表明接受裁判之意，
    應符合槍砲彈藥刀械管制條例第18條第1項前段規定自首之
    要件。
四、本件扣案如附表所示之6枝空氣槍，均屬槍砲彈藥刀械管制
    條例第4條第1項第1款所稱之槍砲，被告未經許可而持有，
    核其所為，係犯槍砲彈藥刀械管制條例第8條第4項之未經許
    可，持有空氣槍罪。
五、新舊法之適用：
    按被告行為後，刑法於94年2 月2 日修正公布，95年7 月1
    日施行，而刑法施行法亦於95年6 月14日增訂第1 條之1 。
    修正後刑法第2 條第1 項規定：「行為後法律有變更者，適
    用行為時之法律。但行為後之法律有利於行為人者，適用最
    有利於行為人之法律。」，係規範行為後法律變更所生新舊
    法律比較適用之準據法，於新法施行後，應適用修正後刑法
    第2條第1項之規定，為「從舊從輕」之比較，經查：
(一)被告以一持有行為，各持有2枝及4枝具有殺傷力之空氣槍
    ，同時侵害數法益，屬一行為而觸犯數罪名之想像競合犯。
    被告行為後，新修正之刑法第55條規定：「一行為而觸犯數
    罪名者，從一重處斷，但不得科以較輕罪名所定最輕本刑以
    下之刑。」，此但書科刑之限制，為想像競合犯法理之明文
    化，非屬法律之變更，自應適用修正後之刑法第55條規定，
    從一重之槍砲彈藥刀械管制條例第8 條第4 項之未經許可，
    持有空氣槍罪處斷。
(二)被告行為後，前於94年2月2日修正刪除之刑法第56條連續犯
    規定，業於95年7月1日施行。查刑法第56條連續犯規定之刪
    除，雖非犯罪構成要件之變更，但顯已影響行為人刑罰之法
    律效果，仍屬法律有變更，依95年7月1日施行之刑法第2條
    第1項規定比較新、舊法結果，仍應適用較有利於被告之行
    為時法律即修正前舊法論以連續犯（最高法院95年第8次刑
    事庭會議決議參照）。被告先後2次持有空氣槍之犯行，時
    間緊接，方法相同，觸犯構成要件相同之罪名，顯係基於概
    括犯意反覆為之，為連續犯，應依修正前刑法第56條之規定
    ，論以一罪，並加重其刑。
(三)被告行為時，刑法第42條第2項前段規定：「易服勞役以1元
    以上3元以下折算1日。」，又被告行為時之易服勞役折算標
    準，業據廢止前罰金罰鍰提高標準條例第2條前段規定，就
    其原定數額提高為100倍折算1日，則被告行為時之易服勞役
    折算標準，應以銀元300元折算1日，即新臺幣90 0元折算1
    日。惟新修正刑法第42條第3項前段規定：「易服勞役以新
    臺幣1,000、2,000元或3,000元折算1日。」，比較修正前、
    後之易服勞役折算標準，以修正後之規定較有利於被告，就
    此部分應依刑法第2條第1項但書規定，適用修正後之刑法第
    又有關易服勞役之折算標準，尚非最高法院95年度第8次刑
    事庭會議決議所指與罪刑有關之事項，而為法院裁量權之行
    使，自無需與前述有關罪刑部分之修正規定為新舊法之綜合
    比較，附此敘明。
(四)被告就上開未經許可持有空氣槍之犯行，於警方尚未發覺前
    ，即主動供出、報繳其持有前開空氣槍，並表示願意接受裁
    判而自首之，則被告應依槍砲彈藥刀械管制條例第18條第1
    項前段之規定減輕其刑，並依刑法第71條第1項規定先加後
    減之。
(五)按刑法第59條之酌量減輕其刑，必於犯罪之情狀，在客觀上
    足以引起一般同情，認為即予宣告法定低度刑期，猶嫌過重
    者，始有其適用，至於被告無前科，素行端正，子女眾多等
    情狀，僅可為法定刑內從輕科刑之標準，不得據為酌量減輕
    之理由。最高法院51年台上字第899號著有判例。本件，被
    告未經許可持有具殺傷力之空氣長槍而涉案，客觀上對他人
    生命、身體造成危害，難認足以引起一般同情，依上開判例
    意旨，自不得依刑法第59條酌量減輕其刑。辯護人請求依刑
    法第59條酌減被告刑責，自不可採。
六、原審本於上開相同之認定，援引槍砲彈藥刀械管制條例第8
    條第4項、第18條第1項前段，刑法第2條第1項、第11條、第
    55條、第38條第1項第1款、第2款、第42條第3項前段，修正
    前刑法第56條規定，並審酌被告並無犯罪前科，有本院被告
    前案紀錄表存卷可佐，素行良好、生活狀況正常、持有扣案
    之空氣槍已對不特定大眾之生命、身體安全構成威脅，犯罪
    情節非輕，所幸其單純持有上開空氣長槍，並未持以另犯他
    罪，及其持有槍枝之數量、時間、於犯罪後自首坦承犯行，
    犯後態度良好，顯知悔悟等一切情狀，量處有期徒刑一年十
    月，併科罰金新台幣陸萬元，罰金如易服勞役以新台幣一千
    元折算一日。並說明扣案如附表所示之空氣槍6枝，均屬違
    禁物，應依刑法第38條第1項第1款規定宣告沒收。扣案之鋼
    珠1袋及瓦斯鋼瓶8瓶，係被告所有、供犯罪所用之物，依刑
    法第38條第1項第2款規定宣告沒收。
七、核原審認事用法，並無違誤，量刑亦頗適當。被告上訴，否
    認有主觀犯意，並請求依刑法第59條規定再酌減刑責，核無
    理由，上訴應予駁回。又被告並無前科，素行尚佳，本件持
    有空氣槍之目的，純屬因對空氣槍好奇及為趨趕小鳥之用，
    並非用以殺害他人，且於警方未發覺前即自首持有上開槍枝
    ，足認並無危害他人之意。被告經此教訓，應知警愓，信無
    再犯之虞。所科之刑，本院認以暫不執行為適當，爰併依修
    正後刑法第74條第1項第1款規定 (最高法院95年度第8次刑
    事庭會議決議七參照)，宣告緩刑四年，以啟自新。
據上論斷，應依刑事訴訟法第368條，刑法第74條第1項第1款，
判決如主文。
本案經檢察官陳維練到庭執行職務。
中　　華　　民　　國　　96　　年　　7　　月　　11　　日
                  刑事第九庭審判長法  官  劉景星
                                  法  官  官有明
                                  法  官  陳世宗
以上正本證明與原本無異。
如不服本判決，應於收受送達後十日內向本院提出上訴書狀，其
未敘述上訴之理由者並得於提起上訴後十日內向本院補提理由書
（均須按他造當事人之人數附繕本）。
                                  書記官  丁淑蘭
中　　華　　民　　國　　96　　年　　7 　　月　　12　　日
附錄：本案論罪科刑法條全文
槍砲彈藥刀械管制條例第8 條第4 項
未經許可，持有、寄藏或意圖販賣而陳列第 1 項所列槍枝者，處
 3 年以上10年以下有期徒刑，併科新臺幣700 萬元以下罰金。
附表：
┌──┬────────┬──────┬───────────────┐
│編號│槍枝種類及數量  │槍枝管制編號│單位面積動能（焦耳/ 平方公分）│
├──┼────────┼──────┼───────────────┤
│1   │空氣（長）槍壹枝│0000000000  │66.22、64.78、65.50           │
├──┼────────┼──────┼───────────────┤
│2   │空氣（長）槍壹枝│0000000000  │38.64、42.72、37.51           │
├──┼────────┼──────┼───────────────┤
│3   │空氣（長）槍壹枝│0000000000  │81.07、79.43、80.25           │
├──┼────────┼──────┼───────────────┤
│4   │空氣（長）槍壹枝│0000000000  │73.05、72.27、70.72           │
├──┼────────┼──────┼───────────────┤
│5   │空氣（長）槍壹枝│0000000000  │57.30、69.61、70.74           │
├──┼────────┼──────┼───────────────┤
│6   │空氣（長）槍壹枝│0000000000  │84.39、80.25、79.43           │
└──┴────────┴──────┴───────────────┘
